【裁判字號】    90,台上,5794
【裁判日期】    900920
【裁判案由】    殺人
【裁判全文】
最高法院刑事判決                                九十年度台上字第五七九四號
    上  訴  人  乙○○
                甲○○
右上訴人等因殺人案件，不服台灣高等法院台南分院中華民國九十年六月二十八日第
二審更審判決（八十九年度上重更(二)字第六三○號，起訴案號：台灣台南地方法院檢
察署八十八年度偵字第一○八七六、一一四七三號），提起上訴，本院判決如左：
    主  文
上訴駁回。
    理  由
本件原判決認定上訴人甲○○曾違反槍砲彈藥刀械管制條例及犯竊盜、殺人未遂、侵
占等罪；民國八十四年間又因脫逃案件，經原審法院判處有期徒刑四月，八十五年十
月六日執行完畢。上訴人乙○○因其妻徐色美經常離家，在外與沈政乾通姦，心生不
滿，於八十七年十一月六日提出妨害家庭告訴，經法院判決後，仍經常離家並屢次要
求離婚。乙○○遂於八十八年三、四月間，邀甲○○在台南縣新營市某咖啡店內，告
知其妻與人有染，提議如能製造徐色美意外死亡之車禍事件，以為洩恨，將給予新台
幣（下同）五十萬元之報酬，並負責法律上有關之賠償及訴訟費用。甲○○應允，二
人即基於共同殺人之犯意聯絡，於同年六月間，乙○○先後二次選定台南縣新營市○
○街附近，計畫乘徐色美前往「全買超商」購物步行通過馬路時，由甲○○駕車自後
追撞，但均無機會下手。迨同年八月十二日十三時許，乙○○在台南縣柳營鄉○○村
路東二號住處，向甲○○告知徐色美將於當晚返回新營市，並拿五千元囑其租車備用
。同晚，乙○○駕車載徐色美先至新營市○○路「合家歡ＫＴＶ」唱歌喝酒，再藉口
前往台南市與友人喝酒，並私下打電話與甲○○聯絡，囑其準備作案。乙○○抵台南
市後，即與甲○○及黃漢璋、黃登旺等人赴台南縣永康市「小人國ＫＴＶ」，徐色美
又喝約十幾杯啤酒，頗有醉意。席間，徐色美因質疑乙○○有外遇而起爭執，兩人在
包廂內吵到門外，乙○○藉故掌摑徐色美臉頰，徐色美即在路旁吵鬧尋死，但過往車
輛均迴避而未撞及。乙○○見無法造成徐色美意外死亡之目的，又見其已醉倒機不可
失，乃將小客車開至店門口，由甲○○及其友人將徐色美攙扶入小客車後座，乙○○
則拿五千元要甲○○結帳離去。翌日（十三日）凌晨三時三十分許，駛至台南市○○
街「綠之屋泡沫紅茶店」前，乙○○又向甲○○催促稱：「快！快！今天就要作」等
語。甲○○即向不知情之黃漢璋借得黃登旺所有Ｃ七－○七四八號小客車，由甲○○
駕駛該車在前，乙○○載徐色美跟隨在後，伺機尋找作案地點。至凌晨四時許，兩車
駛至台南市○○路與崇德二十五街交岔路口處，甲○○認係理想作案地點，示意乙○
○轉入崇德二十五街，乙○○依指示轉入後，在該街二十一號前之道路中央停車，將
徐色美拉下車，隨即將車開走，徐色美見狀欲予攔阻，乙○○仍往前行駛而擦撞徐色
美倒地，並將其拖鞋丟出車外。甲○○則隨後進入該街，見徐色美倒臥地上，即直接
往其身上輾過，再倒車重複輾壓，致徐色美受有全身性多次輾壓傷，並致多器官破裂
及出血，當場死亡。乙○○、甲○○見徐色美已當場死亡，旋分別駕車逃逸。嗣乙○
○於同月十四日、二十一日、二十五日，先後給付甲○○共十八萬元（包含免除甲○
○積欠之一萬元債務）等情。係以上開事實，已據乙○○、甲○○分別於警訊、偵查
或第一審法院調查時供述甚詳，二人所述之基本事實互相符合。其中乙○○與黃漢章
等人在永康市「小人國ＫＴＶ」喝酒作樂時，因與徐色美發生口角，出手掌摑其臉頰
，徐色美乃在路旁吵鬧尋死未果；嗣甲○○等人將徐色美扶進乙○○之小客車，一同
轉往台南市○○街「綠之屋泡沫紅茶店」前，再由甲○○向黃漢璋借得黃登旺所有Ｃ
七－○七四八號小客車離去等情，亦經證人黃漢章、黃登旺證述明確。該Ｃ七－○七
四八號小客車底盤，經警採樣結果，發現有四處毛髮及十三處血跡反應；而徐色美陳
屍現場經警採樣亦發現有八處毛髮，有現場圖、照片、勘驗筆錄、採證照片、底盤跡
證示意圖等件可考，並有乙○○、甲○○作案之Ｃ七－○七四八號及ＴＵ－八三八一
號小客車扣案足證；復經乙○○、甲○○於偵查中赴案發現場模擬案情演練無訛，亦
有勘驗筆錄、照片、錄影帶為憑。再，徐色美陳屍於台南市○○○○○街二十一號前
之道路上，其身體被車輛來回輾壓，受有全身性多次輾壓傷，並致多器官破裂及出血
而死亡，已據檢察官督同法醫師相驗明確，及法務部法醫研究所解剖屍體鑑驗屬實，
有警局相驗案件初步調查報告表、勘驗筆錄、相驗屍體證明書、法務部法醫研究所鑑
定書、警局解剖相驗結果報告、相驗解剖照片暨現場紀錄照片可稽。查一般車禍造成
之意外死亡，無論高速或低速撞擊，因非故意之撞擊，其最初撞擊點及撞擊後身體彈
跳落地所造成之傷害，應不可能有如徐色美數十處傷痕及多器官破裂之情形；且徐色
美屍體來回壓傷明顯，並無高速撞擊點，陳屍地點又非交通流量繁忙之地段，顯係遭
車輛來回低速輾壓致死，甚為明灼，為其所憑之證據及認定之理由。並說明乙○○、
甲○○解送台灣台南看守所羈押時，自述「我沒有任何外傷、內傷及疾病」，有收容
人入所前身體健康檢查表、收容人內外傷紀錄表可憑。證人黃漢璋及台南市警察局第
一分局分局長曾國森亦分別證稱警訊中並無對乙○○、甲○○誘導訊問等語。參酌警
方在案發後，即掌控案情，跟監乙○○及其往來人物，其涉案事證明顯，有監控查證
表足參，衡情應無刑求。乙○○、甲○○所為刑求之抗辯自不可採；復否認有殺人之
犯意，及否認曾謀議在新營市○○街附近，利用徐色美步行通過馬路時，開車予以撞
死等辯解同無足取；其請求與承辦警員對質，核無必要，均於理由內說明及論駁綦詳
。核乙○○、甲○○所為，係犯刑法第二百七十一條第一項之殺人罪；二人有犯意聯
絡，行為分擔，均為共同正犯。其於八十八年六月間，二次選定在新營市○○街附近
，乘徐色美步行通過馬路時，由甲○○駕車自後撞擊部分，屬同一殺人之接續行為，
不另論處。又甲○○於八十四年間因脫逃案件，經原審法院判處有期徒刑四月，八十
五年十月六日執行完畢，有前科紀錄表足稽，其於執行完畢後，五年以內再犯有期徒
刑以上之本罪，為累犯，除法定刑死刑，無期徒刑部分不得加重外，法定刑有期徒刑
部分應依法加重其刑。爰將第一審不當之判決撤銷，適用刑法第二十八條、第二百七
十一條第一項、第四十七條、第三十七條第一項等規定，論乙○○、甲○○以共同殺
人罪（甲○○為累犯），酌情各處無期徒刑，並褫奪公權終身。復以：起訴書所指乙
○○於八十八年八月十二日晚上，在「合家歡ＫＴＶ」唱歌喝酒時，於徐色美酒中加
入不明藥劑圖予迷昏部分，已為乙○○所否認；甲○○於偵查及原審亦供稱未曾親睹
且不知乙○○有無摻藥在酒中等語。而徐色美之屍體經法務部法醫研究所解剖鑑定結
果，未發現一般常見鎮靜劑安眠藥、農藥及其他毒藥物成分，復無其他證據足認乙○
○有此部分之犯行，因起訴書認屬乙○○、甲○○殺人接續行為之一部，故不另為無
罪判決之諭知。公訴意旨另稱：乙○○之堂弟王啟印任職於保險公司，於八十七年十
一月十九日向乙○○招攬保險，乙○○乃以自己為要保人，徐色美為被保險人，其女
王鳳英為受益人，投保「南山康寧終身壽險保險單」（保險金額共一千一百三十萬元
）。乙○○見已順利投保，心生歹念，與甲○○謀議製造徐色美意外死亡之車禍事件
，以詐取保險金。嗣於徐色美死亡後，即向王啟印探詢申領保險金事宜，經王啟印告
知報載徐色美非意外死亡，尚待檢察官查明，始未得逞等情。因認乙○○涉有刑法第
三百三十九條第三項、第一項詐欺取財未遂罪嫌。但依證人王啟印之證言及乙○○之
供述，乙○○以徐色美為被保險人投保終身壽險，係王啟印因業績之壓力，向乙○○
招攬投保，且經徐色美同意，親自在要保書上簽名。迨投保後，因徐色美仍經常離家
且屢次要求離婚，乙○○始萌殺人歹念，並非基於詐領保險金之意圖而投保。其於徐
色美死亡後，單純向王啟印探詢如何申領保險金，尤難認已著手於詐術行為之實施。
因公訴人認此部分與有罪之殺人部分為牽連犯，屬裁判上一罪關係，亦不另為無罪判
決之諭知。經核於法並無違誤。按刑事訴訟法第三百七十九條第十四款所謂判決所載
理由矛盾，係指判決之主文、事實及理由，有相互牴觸齟齬之情形者而言。原判決認
定乙○○於八十八年三、四月間，邀甲○○在新營市某咖啡店內，提議製造徐色美意
外死亡之車禍事件，並允諾給予五十萬元報酬等情；與其理由內所援引甲○○在警訊
、偵查及第一審調查時之供述（見原判決第九面第十行至第十面第十六行），核相一
致，殊無乙○○、甲○○上訴意旨所稱原判決此部分之事實與其理由互有矛盾之違法
情形。至原判決認定乙○○在永康市「小人國ＫＴＶ」店，交付五千元予甲○○結帳
，與理由內記載乙○○供稱「乙○○拿六、七千元要其結帳離去」之語（見原判決第
十三面第七行），金額雖有不同，但與殺人罪之構成要件事實無涉，不影響於全案情
節及判決本旨，不得任意指摘為違法。復查本件案發後，乙○○即以被害人配偶之身
分在警局陳述意見；警方並即掌控全部案情，陸續約談乙○○、甲○○，而於其承認
犯案後，報請檢察官簽發拘票，逕行拘提（見警局卷第一頁至第十九頁、偵查卷第八
頁至第十頁），於法無違；亦非於拘提到案後，始行調查訊問。上訴意旨以警方尚未
拘提其二人到案，何來警訊筆錄云云，指摘原判決違法，殊屬誤會，無可採取。又原
判決已依刑法第五十七條規定，審酌犯罪一情狀，量處乙○○無期徒刑，亦於理由內
詳加論列（見原判決第二十四面第五行至第十五行），尤無乙○○上訴意旨所稱量刑
過苛之違誤。乙○○、甲○○其他上訴意旨指摘之各節，無非憑己見，泛詞指摘，均
不可採，其上訴為無理由，應予駁回。
據上論結，應依刑事訴訟法第三百九十六條第一項，判決如主文。
中      華      民      國     九十     年      九      月     二十     日
                              最高法院刑事第五庭
                                  審判長法官  紀  俊  乾
                                        法官  黃  正  興
                                        法官  劉  介  民
                                        法官  陳  東  誥
                                        法官  林  秀  夫
      右正本證明與原本無異
                                              書  記  官
中      華      民      國     九十     年      九      月    二十四    日


司法院資訊處製作；財團法人民間司法改革基金會備份。
